【裁判字號】    93,簡上,38
【裁判日期】    950410
【裁判案由】    確認界址
【裁判全文】
臺灣苗栗地方法院民事判決              93年度簡上字第38號
上  訴  人  壬○○
            癸○○
            辛○○
                      5號5樓
            卯○○
共      同
訴訟代理人  子○○
被上訴人    庚○○
            甲○○
            丁○○
            丙○○
            寅○○
            己○○
            乙○○
            戊○○
                      70號2樓
            丑○○
上列當事人間請求確認界址事件，上訴人對於中華民國93年5 月
21日本院簡易庭91年度苗簡字第160 號第一審判決提起上訴，本
院於95年3月27日辯論終結，判決如下：
    主  文
上訴駁回。
第二審訴訟費用由上訴人負擔。
    事  實
甲、上訴人方面：
一、聲明：
（一）原判決廢棄。
（二）確認上訴人共有坐落苗栗縣苑裡鎮○○段505 地號土地與
      被上訴人己○○所有同段513 地號土地之界址為如內政部
      土地測量局（下稱土地測量局）鑑定圖（下稱鑑定圖）所
      示Ｇ、Ｗ二點之連接線；與被上訴人乙○○、戊○○共有
      同段517 地號土地之界址為如鑑定圖所示Ｗ、Ｋ二點及Ｋ
      、Ｘ二點之連接線；與被上訴人丑○○所有同段504 地號
      土地之界址為如鑑定圖所示Ｘ、Ｊ二點之連接線。
（三）確認上訴人共有坐落苗栗縣苑裡鎮○○段512 地號土地與
      被上訴人庚○○、甲○○、丁○○、丙○○共有同段511
      地號土地之界址為如鑑定圖所示Ｙ、Ｚ二點之連接線；與
      被上訴人寅○○所有同段515 地號土地之界址為如鑑定圖
      所示Ｚ、Ｈ二點之連接線；與被上訴人己○○所有同段51
      3 地號土地之界址為如鑑定圖所示Ｇ、Ｈ二點之連接線。
二、陳述：除與原判決記載相同者，均予引用外，並補稱：
（一）重劃區村莊內土地之分配，依下列規定辦理：村莊之土地
      應劃定範圍為一分配區，就其現況儘量按原位置分配；村
      莊分配區各宗土地之界址以當事人指界為原則，但當事人
      未能指界時，以現況使用界為準；農地重劃條例施行細則
      第38條第1 項、第3 項定有明文。又土地法第46條之2 第
      1 項規定：重新實施地籍測量時，土地所有權人應於地政
      機關通知之限期內，自行設立界標，並到場指界，逾期不
      設立界標或到場指界者，得依左列順序逕行施測：(1)鄰地
      界址；(2)現使用人之指界；(3)參照舊地籍圖；(4)地方習慣
      。本件上訴人共有之系爭505 、512 地號土地，為建地，
      並無參與重劃，且在重劃計畫公告前，511 、512 地號土
      地上即有派出所宿舍坐落其上，該宿舍旁亦建有圍牆，依
      上述規定，自不能因重劃而更動原有建築物位置。故兩造
      間之界址應依使用數十年之圍牆及宿舍所在之地形為準，
      以免造成宿舍割裂。即兩造間界址應以舊地籍圖為準，被
      上訴人主張應以重劃後之地籍圖線為界，自不足採。
（二）依上訴人於原審提出之地籍圖（原審卷一第127 頁）所示
      ，重劃前521 之14地號（即重劃後之511 號地號）土地之
      形狀為三角形，經重劃後呈梯形，顯然係因重劃結果致界
      線偏移所致，故重劃結果有誤。且重劃結果只改變505 、
      506 地號土地間與511 、512 地號土地間之界線，其餘地
      號土地間之界線均無變更，顯不公平。
（三）系爭505 、512 地號土地於民國81年間農地重劃時，因共
      有人即上訴人卯○○指界錯誤，致重劃後上開2 筆土地面
      積變更為0.00697 公頃，較原來減少0.0056公頃，而與原
      來登記面積不符。上訴人等於81年6 月22日向苗栗縣政府
      土地重劃股申請複丈、同年6 月29日及83年9 月1 日對重
      劃結果提出異議，有附卷之申請書、異議書，及苗栗縣政
      府之81年7 月20日81府地劃字第77934 號、83年9 月23日
      83府地劃字第100893號、83年10月13日83府地劃字第1092
      65號函等件為證。原審判決竟認定系爭2 筆土地業於81年
      6 月1 日起至同年7 月1 日止無人異議而重劃公告確定，
      所採之證據顯然與事實不符。
乙、被上訴人庚○○、甲○○、丙○○、乙○○、戊○○、丑○○等方面：
一、聲明：上訴駁回。
二、陳述：與原判決記載相同者，均予引用外，另補充如下：
（一）被上訴人庚○○稱：派出所宿舍不是上訴人等所建，現已
      是空屋，當初如何興建的並不知情；願尊重重劃之結果等
      語。
（二）被上訴人甲○○稱：當初興建宿舍時就侵占到其所有之51
      1 地號土地，其父母當時不敢向派出所抗議，派出所當時
      亦曾召開協調會等語。
（三）被上訴人丙○○稱：重劃時伊有到場指界，測量人員亦協
      助土地所有人指界，到場指界之人當時均無意見等語。
丙、被上訴人丁○○、寅○○、己○○等均未於言詞辯論期日到
    場，亦未提出書狀作何聲明或陳述。
    理  由
一、被上訴人丁○○、寅○○、己○○等人受合法通知，均未於
    最後言詞辯論期日到場，核無民事訴訟法第386 條所列各款
    情形，爰依上訴人之聲請，由其一造辯論而為判決。
二、本院之判斷
（一）本件經本院審理結果，認原審判決之結果，經核於法要無
      不合，應予維持，並引用原判決記載之事實及理由。
（二）原審法官於93年2 月18日協同兩造至現場履勘，並命苗栗
      縣通霄地政事務所人員製作實測圖在卷（原審卷二第132
      頁）。觀之該實測圖，系爭511 、512 地號土地上建有宿
      舍（即派出所宿舍），505 地號土地上有圍牆及議事堂。
      而系爭511 地號土地之共有人即被上訴人庚○○、甲○○
      均稱其土地上之派出所宿舍並非上訴人所蓋，是某派出所
      興建，505 地號土地上之建物亦是，該派出所遷走後，上
      訴人才將土地收回等語明確，上訴人壬○○亦稱：512 地
      號土地當時被派出所拿去蓋房子等語（以上均見95 年3月
      27日筆錄），故實測圖上之宿舍及圍牆均非基地之所有權
      人即兩造所興建之事實，堪以認定。則兩造所指之某派出
      所，既非基地所有權人，其建造上開宿舍及圍牆時是否考
      量土地界址，已有可疑；再者，實測圖上所示之宿舍坐落
      範圍跨越本件511 、512 地號土地及訴外人所有之510 地
      號土地等筆，顯見該派出所於興建宿舍當時並未依據上開
      土地之界址，至為灼然。故上訴人主張應依上述宿舍及圍
      牆所在位置，做為確認界址之依據，誠屬無稽。
（三）上訴人復於本院執陳詞主張：依其於原審提出之苗栗縣政
      府地政科於70年5 月間核發之地籍圖（原審卷一第127 頁
      ）對照原審判決之附圖（即內政部土地測量局之鑑定圖）
      ，511 地號土地（重劃前為521 之14地號）於重劃前為三
      角形，重劃後呈梯形，顯係經界偏移所致，足證重劃有誤
      云云。惟上訴人所共有之51 2地號土地，重劃前編為513
      之2 地號，被上訴人己○○所有之513 地號土地，重劃前
      編為513 之4 地號，該2 筆土地係分別於49年、56年自重
      劃前之513 地號土地輾轉分割而來，依當時之分割原圖，
      該2 筆土地位置重疊，故修正分割原圖後再辦理分割等節
      ，業經原審於判決理由中詳加說明，並有苗栗縣政府通霄
      地政事務所93年2 月2 日（93）通地字第0930000572號函
      及所附地籍圖在卷足憑（原審卷第118 至121 頁）。依上
      述之修正後分割原圖（即回函之附圖三，原審卷第121 頁
      ）所示，重劃前521 之14地號（重劃後之511 號地號）土
      地之形狀即呈梯形，與原審判決所附之附圖上重劃後之51
      1 號地號土地形狀並無明顯不同。上訴人持未經修正之地
      籍圖，一再主張因此次重劃造成經界偏移，致511 號地號
      土地地形變更云云，要難憑採。
（四）本件系爭504 、505 、506 、511 、512 、513 、515 、
      517 等地號土地於81年間參與「苑裡鎮社苓農地重劃區」
      重劃計畫，於81年6 月1 日起至同年7 月1 日止重劃土地
      分配結果公告期間，並無人提出異議等情，業經本院檢附
      上訴人所提之81年6 月22日複丈申請書、81年6 月29日異
      議書等件再次函詢苗栗縣政府，經苗栗縣政府以95年1 月
      17日府地劃字第0950008341號文函覆明確，有該函1 紙在
      卷可證（本院卷第96頁）。上訴人雖提出前揭81年6 月間
      之申請書、異議書影本附卷（83年9 月1 日之異議書早已
      逾公告期間，不予論述），然從該等文書上並無見有相關
      主管單位之收文章戳，故上訴人是否確實於公告期限內向
      相關主管單位提出異議，尚屬有疑。原審判決依苗栗縣政
      府所製作之前揭公文書，認定本件重劃土地分配結果公告
      期間內無人提出異議乙節，其認事採證，並無違誤。況上
      訴人是否於公告期間內提出異議，與本件法院審理確認界
      址訴訟無涉。上訴人指摘原審採證違誤，並不足取。
（五）按農地重劃係主管機關依農地重劃條例以行政處分而為土
      地重劃之情形，依該條例18條規定，重劃區內之土地均應
      參加分配，並無地目之區別，是上訴人堅稱其等所共有之
      505 、512 地號土地為建地，並無參與農地重劃云云，顯
      係不諳法律，容有未洽。況農地重劃之目的在於開發或改
      良重劃區內農地，於重劃區○○○設○路、陸路後，再行
      規劃地形方正之農地，以達成其重劃目的。是重劃前土地
      登記謄本所登記之土地面積，並非農地重劃據以規劃地形
      或相鄰農地界址之依據。因重劃後造成區域內土地重新分
      配之結果，致土地之位置、面積有所變動，爰立法設有地
      價補償或補配土地之制度以資救濟。此與地政機關因所保
      管之地籍圖，經多年使用或保管過程中產生破損，以致與
      現地無法相符等原因所進行之地籍重測之情形截然不同。
      再農地重劃條例施行細則第38條雖就重劃區村莊內土地之
      分配定有規範，惟該規定係供地政機關人員辦理重劃時之
      依據，對於受理確認界址訴訟之法院並無拘束力，僅為法
      院審酌兩造間土地界址時所得參考事項之一。況上訴人所
      稱該施行細則第3 項「當事人未能指界時，以現況使用界
      為準」之規定，亦與本件上訴人自承重劃時到場指界及被
      上訴人丙○○亦到場指界之情顯不相同，是其主張應依上
      開規定以現況使用界即以宿舍及圍牆所在位置為界云云，
      亦不足採。
（六）綜上所述，上訴人所執前詞，指摘原判決不當，求予廢棄
      改判，為無理由，應予駁回。
三、本件事證已臻明確，兩造所提其餘之攻擊防禦方法，經本院
    予以審酌後，核與判決基礎之事實及結果並無影響，爰不一
    一論述，併此敘明。
四、據上論結，本件上訴為無理由，依民事訴訟法第436 條之1
    第3 項、第449 條第1 項、第454 條、第385 條第1 項、第
    78條，判決如主文。
中    華    民    國    95    年    4     月    10    日
                  民事庭審判長法  官  張淑芬
                              法  官  張文毓
                              法  官  黃怡玲
以上正本係照原本作成。
本判決不得上訴。
                              書記官  劉依緹
中    華    民    國    95    年    4     月    10    日


司法院資訊處製作；財團法人民間司法改革基金會備份。
